臺灣臺北地方法院刑事判決　　　九十三年度訴字第一四四八號
公　訴　人　臺灣臺北地方法院檢察署檢察官
被　　　告　丁○○
選任辯護人　王聰明律師
被　　　告　丙○○
右列被告因偽造文書案件，經檢察官提起公訴（92年度偵字第
16516 號），本院判決如左：
    主  文
丁○○、丙○○共同行使偽造私文書，足以生損害於公眾及他人
，各處有期徒刑參月，如易科罰金均以參佰元折算壹日。
台園資訊股份有限公司股東同意書上偽造之「章光榮」簽名壹個
、印文壹個；於民國九十年十二月二十六日（股份）有限公司解
散登記申請書上偽造之章光榮印文貳個；未扣案之章光榮名義之
直式印章、個人印章各壹個均沒收。
    事  實
一、丁○○係設在台北市大安區市○○道○段一四二號一樓「台
    園資訊股份有限公司」（下稱「台園公司」）負責人，甲○○為「台園公司」總經理（另行偵辦），丙○○則為該公司
    副總經理。於民國九十年間，因「台園公司」經營不善，發
    生財務危機，遂於同年十一月二十四日召開第一次股東臨時
    會，並於同年十二月八日上午，再以「國內景氣低迷、公司
    經營維艱，為因應未來營運計」，在台北市松山區○○○路
    一號地下一樓召開第二次股東臨時會。而依公司法第三百十
    六條第一項規定，公司解散之決議須股東會應有代表已發行
    股份總數三分之二以上股東之出席，以出席股東表決權過半
    數之同意，丁○○、甲○○、丙○○三人均明知該次臨時股
    東會並未對公司是否解散進行表決，竟為免繼續負擔債務之
    相關責任，遂基於共同偽造文書之犯意聯絡，由丁○○、甲○○指示丙○○至經濟部商業司辦理解散登記業務，丙○○
    即按指示，先委託不知情之不詳刻印工偽刻公司董事章光榮
    之直式印章及個人私章各一個後，再自行虛構九十年十二月
    八日該次股東會股東同意「本公司因業務關係，擬予解散」
    內容之台園公司股東會議事錄（該次會議之主席為丁○○，
    紀錄為丙○○），並在台園股東同意書上偽造章光榮之簽名
    一個、印文一個，且利用不知情之公司會計戊○○於九十年
    十二月二十六日（股份）有限公司解散登記申請書上偽造章
    光榮之直式印章、個人私章之印文各一個後，復於九十年十
    二月二十六日自行持內容虛構之台園公司股東會議事錄、偽
    造之股東同意書、解散登記申請書至台北市○○街十五號經
    濟部商業司辦理公司解散登記而持以行使之，足以生損害於
    經濟部商業司對公司登記事務管理之正確性及章光榮。然經
    承辦機關以出席股東權0000000股，僅占已發行股權
    數00000000股之百分之五０點０二，不符合前開公
    司法之規定予以駁回後，丙○○即當場在前開虛構議事錄之
    股東股權數上塗改為0000000股（占發行股數之百分
    之七十點二四）後，續行送件，承辦機關遂據以於九十一年
    一月十七日完成台園公司之解散登記程序。
二、案經法務部調查局北部地區機動工作組移送台灣台北地方法
    院檢察署檢察官偵查起訴。
    理  由
一、訊據被告丁○○矢口否認有前開犯行，辯稱：十二月八日股
    東臨時會開會當日有討論三個項目，第一項目是宣告公司已
    經停止營業，要成立清算委員會，第二項成立清算委員會的
    委員，由參與會議裡面的股東選五位為清算委員，第三項在
    適當時候向經濟部提出解散聲請，當時有充份討論，但股東
    都沒有提出異議，伊就以主席的身份問大家是否有意見，大
    家都沒有意見，伊就認為視同通過，伊事後只有詢問丙○○
    該次股東會議之決議辦理的如何，伊並沒有指示他去辦理，
    況且台園公司之實際經營人之甲○○，他也是最大的股東，
    伊雖是董事長，但持有之股份很少，丙○○不可能聽信少股
    份伊的話去辦理云云；被告丙○○對於前揭未經股東會決議
    即依被告丁○○及甲○○之指示辦理解散登記一事固坦承不
    諱，惟矢口否認有偽造印章、印文之犯行，辯稱：伊寫完這
    些資料後，就交給公司的戊○○蓋章，章光榮的章應是他之
    放在公司的印章，伊並未另行刻用云云；惟查：
（一）前開台園公司九十年十二月八日股東臨時會未曾決議公司
      辦理解散登記之事實，業據被告丁○○於調查局詢問時自
      承：「（你既為該次股東會主持人之一，該次股東會出席
      股東有無行使解散決議的表決？）我不記得有行使表決的
      程序。」（見調查局卷第四頁），核與共同被告丙○○迭
      於調查局詢問時供陳：「（九十年十二月八日第二次臨時
      股東會決議事項為何？）沒有決議事項。（為何沒有決議
      事項？）因為台園公司當時已陷入經營困境，為維護台園
      公司股東權益，使損失減至最小程度，故在議事錄的臨時
      動議內，有提到希望能尋找替代方案讓公司繼續經營下去
      ，或者與其他公司合併經營的方式，所以沒有任何決議事
      項。（台園公司有無確實依前開議事錄之臨時動議內容，
      積極尋找替代方案讓公司繼續經營下去，或者與其他公司
      合併經營？）有的，可是後來都失敗了。（既然台園公司
      召開之臨時股東會並沒有進行解散、結束營業及清算之決
      議，為何仍會向經濟部商業司辦理公司解散登記事項？）
      這是丁○○的意思，事實上，在九十年十二月八日第二次
      臨時股東會召開時，曾有提到若尋找替代方案讓公司繼續
      經營下去，或者與其他公司合併經營二種處理方式都失敗
      的話，公司只有解散一途，但此部分並沒有做成決議。（
      換言之，台園公司並沒有辦理解散之決議，即向經濟部商
      業司辦理公司解散登記，事實是否如此？）是的，這是經
      過丁○○和甲○○同意，交由我來辦理。」（見調查局卷
      第二十八頁正面、反面）、於偵查中陳稱：「（公司為何
      辦解散？）因公司負債過多，董事長不堪其擾。（公司解
      散是何人決議的？）沒有做成決議。（既然沒有決議為何
      辦解散登記？）董事長指示的。」（見偵查卷第十頁反面
      ）、於本院訊問時陳稱：「．．我們公司開會那天有提出
      來討論解散登記的事，但沒有表決，．．股東大家在會場
      上沒有決議只有討論，我們有講要成立五人清算小組，因
      為當時公司有很多股東，有的沒有出席，希望先評估公司
      的剩餘的資產有多少，再來決定公司解散或賣給其他的公
      司，就是要等清算小組報告後才另行開會決定，開會後曾
      董希望不要再收到法院、銀行、債權人的信件，他才拜託
      我去辦理偽造，．．」（見本院卷第三十四頁）等語相符
      ，並分別據出席之股東即證人甲○○於調查局詢問時證稱
      ：「．．（前開臨時股東有無討論、決議公司解散事宜？
      ）沒有。」（見調查局卷第十九頁）、證人章光榮於調查
      局詢問時證稱：「（前開股東臨時會有無討論公司解散事
      項？有無載明會議紀錄？）當時股東臨時會是甲○○、丙○○在實際運作，會議中主要討論，公司可能會由利佳興
      等外來公司接手，並說明公司相關之財務營運狀況，大家
      討論的重點是公司未來的走向，也沒有做成結論，也沒有
      決議；討論中對於公司日後的方向，有說明日後另行開會
      決定，但是本次開會後，公司就據以向經濟部辦理解散，
      實際結束營業。」（見調查局卷第三十九頁反面）、證人
      林長友於調查局詢問時證稱：「．．九十年十一月二十四
      日公司曾召開臨時股東會，但因人數不足而流會，後來在
      同年十二月八日再召開臨時股東會，會中由全體出席股東
      推選清算委員會，負責清查公司帳務，決定債權債務清算
      分配之數據，清算委員會之成員計有：乙○○、王興堂、
      沈奕璋、丙○○及我本人共五位，．．清算委員會當初決
      定預定於同年十二月下旬開會，但我始終沒有收到開會通
      知。．．（你如何認定台園公司涉嫌偽造文書及背信？）
      在一般程序，應經股東全體同意，公司始可解散，而台園
      公司在沒有通知我參加清算委員會會議及參加決議公司解
      散之股東大會的情況下，竟可向主管機關申請解散，顯有
      內情，因此我認定台園公司涉嫌偽造文書及背信。」（見
      調查局卷第六十頁）、證人沈奕璋證稱：「（前述股東會
      討論或決議的事項有哪些？）當時有提到公司營運不善並
      清算公司資產以彌補股東的損失，但公司方面衹是敷衍，
      並沒有具體結論，整個股東會更沒有決議任何事項。（股
      東會當時有無討論關於公司解散的事宜？）完全沒有。」
      （見調查局卷第八十二頁）、證人廖義明證稱：「（請說
      明前述股東會召開的情形？）當天是上午十時開始，到中
      午十二時左右結束，開會的地點是在光復南路、八德路口
      的一棟大樓地下室內，出席的人數約有三十多人，董事長
      丁○○，董事甲○○都有出席，開會內容主要由董事長丁○○報告公司營運狀況，並說明『赫陞公司』及『利佳興
      公司』有意接手台園公司的業務，股東可以重新認股，但
      是這一點，後來並無下文，另外會中也有推選出五名清算
      委員，清查公司目前的債權債務情形。（前述股東會決議
      的事項有哪些？）衹有推選出五名清算委員，並無其它決
      議。（股東會當時有無討論或決議關公司解散的事宜？）
      沒有。」（見調查局卷第一一四頁）等語屬實，顯見台園
      公司九十年十二月八日之股東臨時會上確未就公司是否解
      散一事為決議，並取得出席股東過半數之同意。
（二）再參以證人即台園公司之會計戊○○於九十四年五月十一
      日本院審理時到庭證稱：「（你在職當時丁○○是否有負
      責公司業務及營運？）營運是丁○○負責，業務是甲○○
      負責。．．（丁○○是否只有掛名沒有參與公司營運？）
      不是。．．有聽到丁○○與丙○○、甲○○在討論要辦公
      司解散登記的事，是聽到要結束公司，但沒有聽到要如何
      處理。」（見本院九十四年五月十一日審判筆錄第四、五
      頁），足認被告丁○○確有參與公司之經營，被告丙○○
      確係受其指示辦理，是以被告丁○○前開其未參與公司經
      營之辯詞，僅係畏罪卸責之詞，不足採信。又證人甲○○
      雖於九十四年六月八日到庭證稱：「（你是否知道台園公
      司在十二月二十六日有去辦理解散登記？）有聽到丁○○
      在公司討論要辦理解散的事情，他有在督促丙○○處理這
      件事情。（是否有親耳聽到丁○○要丙○○去處理解散這
      件事？）我聽到丁○○與丙○○在討論公司結束後處理的
      事情，後來丁○○利用文件傳真給丙○○交辦公司結束停
      業的事。（你聽到他們兩人討論的這件事是在何時何地聽
      到？）是在股東會後在仁愛路的公司裡面，詳細時間我記
      不得了。」（見該次審判筆錄第四頁），顯見被告甲○○
      確實知悉被告丁○○、丙○○要辦理公司解散一事，且據
      被告丙○○於九十四年一月十一日庭呈答辯狀內所附被告
      丁○○傳真之台園資訊公司九十年度營業稅申報及結算、
      清算申報事項單上所載之收件人係丙○○、甲○○二人，
      該份申報事項單上即係被告丁○○記載並指示甲○○、被
      告丙○○如何辦理公司結算、清算結束營業之申報，被告
      丁○○亦坦承該份申報事項單確係其所製作傳真，足認被
      告丁○○、丙○○二人確有與甲○○三人共同謀議辦理台
      園公司解散登記。
（三）被告丙○○雖另辯稱：是用章光榮留在公司之印章蓋的云
      云，然據證人章光榮於調查局詢問時證稱：「（請你檢視
      上開資料中，所載同意公司解散之董事章光榮的章及簽名
      ，是否為你親自所為？）這些資料中的章及簽名，都非我
      本人所為。（你是否知悉有人以你之章及簽名，在前開台
      園公司解散之相關文件中簽載？或授意他人准用你的簽名
      及印章？）我不知道，我也不同意有人擅用我的簽名及印
      章；至於前開文件中『章光榮』之印章，非我本人所實際
      使用之印鑑。（你是否同意前開台園公司解散之相關文件
      中之內容？）我不同意。」（見調查局卷第三十九頁反面
      至第四十頁），及證人戊○○於九十四年五月十一日到庭
      證稱：「（在台園公司任職時你是否有保管印章？）我有
      保管公司大小章，一直到公司發生跳票的時候，我就把公
      司全部印章交給丙○○，因為當時我要離職。（你有無保
      管公司股東的印章？）沒有。（你有無保管公司董事的印
      章？）沒有。」（見本院九十四年五月十一日審判筆錄第
      五頁），足證台園公司確未持有章光榮之印章，且觀諸卷
      附台園公司股東同意書上全體股東簽章欄內，丁○○、甲○○及章光榮三人之簽名顯然係同一人之筆跡，被告丙○○亦坦承該三人之前揭簽名均係其所為，證人章光榮既未
      授權被告丙○○代其簽名，其本人亦無該顆印章，益徵被
      告丙○○前開之辯詞，亦係推諉飾卸之詞，實無足採。
    此外，復有台園公司九十年第二次股東臨時會議事錄、（股
    份）有限公司解散登記申請書、台園資訊股份有限公司股東
    會議事錄、台園資訊股份有限公司股東同意書、九十年十二
    月八日開會通知函各一份在卷可憑，故本件事證明確，被告
    二人犯行洵堪認定，應予依法論科。
二、被告丁○○指示被告丙○○在台園股東同意書上偽造章光榮
    之簽名一個、印文一枚；在（股份）有限公司解散登記申請
    書上偽造章光榮之直式印章、個人私章之印文各一個後，並
    持以向經濟部商業司行使，足以生損害於經濟部商業司對公
    司登記事務管理之正確性及章光榮，核其二人之所為，係犯
    刑法第二百十六條、第二百十條之行使偽造私文書罪。被告
    丁○○、丙○○與甲○○以自己共同犯罪之意思，事先同謀
    ，而由被告丙○○實施犯罪之行為，為共同正犯（見司法院
    大法官會議第一０九號解釋）。被告二人利用不知情之刻印
    工偽刻章光榮之印章，及戊○○偽造章光榮之印文於解散登
    記申請書上，為間接正犯。被告二人偽造印章、印文係偽造
    私文書之階段行為；偽造私文書後持以行使，其偽造之低度
    行為為行使之高度行為所吸收，均不另論罪。爰審酌被告二
    人犯罪之動機、目的、手段、對章光榮及經濟部商業司所生
    之危害及犯罪後之態度等一切情狀，均量處如主文所示之刑
    ，並均諭知易科罰金之折算標準，以資懲儆。至於台園資訊
    股份有限公司股東同意書上偽造之章光榮簽名一個、印文一
    個；於（股份）有限公司解散登記申請書上偽造之章光榮印
    文二個；章光榮名義之直式印章、個人印章各一個雖均未扣
    案，惟未能證明業已滅失，爰均依刑法第二百十九條之規定
    沒收之。
三、另公訴意旨略以：被告丙○○將前開偽造之（股份）有限公
    司解散登記申請書、股東同意書持簽向經濟部商業司辦理公
    司解散登記，使承辦機關據以於九十一年一月十七日完成「
    台園公司」解散登記，被告二人所為涉犯刑法第二百十四條
    之使公務員登記不實文書罪嫌云云。惟按刑法第二百十四條
    使公務員登載不實事項於公文書罪，須一經他人之聲明或申
    報，公務員即有登載之義務，並依其所為之聲明或申報予以
    登載，而屬不實事項者，始足構成，若其所為之聲明或申報
    ，公務員尚須為實質之審查，以判斷其真實與否，始得為一
    定之記載者，即非本罪所稱之使公務員登載不實。又公司法
    第三百八十八條規定「主管機關對於公司登記之申請，認為
    有違反法令或不合法定程式者，應令其改正，非俟改正合法
    後，不予登記。」，準此，本件主管機關經濟部商業司承辦
    公務員對於前揭台園公司申請解散登記事項，應認有實質審
    查權，參以上開說明，本件應不構成使公務員登載不實罪，
    公訴人就此尚嫌誤解，而公訴意旨認此部分與前開經論罪科
    刑之部分有牽連犯之裁判上一罪關係，從而，就此部分不另
    為無罪判決之諭知，附此敘明。
據上論斷，應依刑事訴訟法第二百九十九條第一項前段，刑法第
二十八條、第二百十六條、第二百十條、第二百十九條、第四十
一條第一項前段，罰金罰鍰提高標準條例第二條，判決如主文。
本案經檢察官楊仲萍到庭執行職務
中　　華　　民　　國　　94　　年　　7 　　月　　8 　　日
                        臺灣臺北地方法院刑事第十一庭
                            審判長法  官  劉方慈
                                  法  官  林庚棟
                                  法  官  林恆吉
上正本證明與原本無異。
如不服本判決，應於判決送達後10日內向本院提出上訴狀（應抄
附繕本）。告訴人或被害人如對於本判決不服者，應具備理由請
求檢察官上訴，其上訴期間之計算係以檢察官收受判決正本之日
期為準。
                                  書記官  劉英芬
中　　華　　民　　國　　94　　年　　7 　　月　　12　　日
附錄論罪科刑法條
中華民國刑法第216條
 (行使偽造變造或登載不實之文書罪)
行使第210條至第215條之文書者，依偽造、變造文書或登載不實
事項或使登載不實事項之規定處斷。
中華民國刑法第210條
 (偽造變造私文書罪)
偽造、變造私文書，足以生損害於公眾或他人者，處五年以下有
期徒刑。
